【裁判字號】    94,易,2097
【裁判日期】    950901
【裁判案由】    恐嚇等
【裁判全文】
臺灣臺北地方法院刑事判決              94年度易字第2097號
公  訴  人  臺灣臺北地方法院檢察署檢察官
被      告  乙○○
上列被告因恐嚇等案件，經檢察官提起公訴（94年偵字第15758
號），本院判決如下：
    主  文
乙○○共同連續以脅迫使人行無義務之事，處有期徒刑伍月，如
易科罰金，以銀元參佰元即新台幣玖佰元折算壹日，扣案如附表
所示之物均沒收。
    事  實
一、乙○○於民國93年7 月間，與丁○○、郭勖經（持有美國籍
    護照）、李世森、莊俊雄、張勝輝等人，共同參與廢棄船體
    買賣，由乙○○先後2次各支付人民幣40萬元即美金5萬元之
    履約保證金予買方，均因契約未成立而遭沒收，致乙○○損
    失美金10萬元。乙○○為催討上開債務，遂基於妨害自由之
    概括犯意，連續：
  (一)於93年10月26日中午時分，前往郭勖經開設位在台北市○○
    路74號12樓之「津景室內設計有限公司」（下稱「津景公司
    」），並以電話聯絡丁○○到場，向丁○○及郭勖經自稱係
    竹聯幫弟兄，並以「幹你娘」、「幹你娘雞歪」等語辱罵二
    人，並說「如果你跑，你的家人及兒子不要被我找到，你就
    不要想跑，他人都準備好了」等語，又以手拍打自己攜帶之
    包包，表示：「玻璃打碎也不少錢」等語，恐嚇丁○○及郭
    勖經，使二人主觀認為其攜帶槍械，並作勢毆打丁○○，使
    二人心生畏懼，以此方式脅迫丁○○打電話向其弟饒明昌、
    其舅陳文傑借錢，分別自饒明昌在彰化銀行所開設00000000
    00號帳戶、陳文傑在農會所開設0000000000號帳戶與在郵局
    所開設0000000000號帳戶，將新台幣（下同）10萬元及20萬
    元匯入丁○○在華南商業銀行所開設000000000000號之帳戶
    內。乙○○另脅迫丁○○簽發如附表編號(一)所示票面金額計
    340萬元之本票3張，又要求郭勖經於前開本票上背書，經郭
    勖經拒絕後，即強行取走郭勖經之美國護照作為擔保，並說
    「美國護照隨便賣都有30萬元）。其後，乙○○即於當日偕
    同丁○○前往位在台北市○○路之寶華銀行，由丁○○自該
    行提款機提領現金8萬元交付乙○○，並以ATM轉帳之方式，
    將10萬元匯入乙○○指定之中興銀行台中分行000000000000
    號、戶名為吳星宏之帳戶，並脅迫丁○○於次日再將7 萬元
    匯入該帳戶。
    嗣後因郭勖經欲返美國而加以請求，乙○○始返還前開所扣
    留甲○○之美國護照。
  (二)於94年7 月12日中午時分，乙○○另承前開犯意，以電話聯
    絡丁○○至台中市某家餐廳會面，丁○○由其友人丙○○陪
    同前往，乙○○要求丁○○償還債務，後因丁○○無法調借
    現款，乙○○即拿杯子作勢欲砸丁○○，並以「今天你不處
    理到一個階段，你別想要離開」等語阻止丁○○離去，而要
    求丙○○離開現場，丙○○因擔心丁○○之安危而不願離開
    ，乙○○嗣後並阻止丙○○離開，復開車搭載丁○○及丙○○至其所開設之雜貨店，並以「誰要我死，我就要誰死」等
    語，脅迫二人共同簽發票面金額計320萬元之3張本票（其中
    2張如附表編號(二)所示，另張100萬元支票未扣案）後，始讓
    二人離去。
  (三)於94年8月8日某時許，乙○○承前揭概括犯意，復與姓名、
    年籍不詳之成年男子基於妨害自由之犯意聯絡，共同前往「
    津景公司」，該男子自稱係竹聯幫弟兄，多次以「幹你娘雞
    疤」等語辱罵郭勖經，並說「你很不爽喔」，使郭勖經心生
    畏懼，因要求郭勖經聯絡丁○○未果，乙○○即強迫郭勖經
    替丁○○負擔340 萬元之債務，並以言語脅迫郭勖經簽立切
    結書1 紙，擔保丁○○所簽發如附表編號(一)所示本票之票款
    將於94年8 月15日無條件償還，或於當日尋找丁○○本人出
    面處理，又強取郭勖經之護照作為擔保。其後，乙○○與該
    姓名、年籍不詳之男子復於同日下午5 時許，前往丁○○父
    母位於台北市○○區○○路30巷158弄19號1樓之住處，以髒
    話辱罵丁○○之母陳碧雲，要求陳碧雲替丁○○償還前開債
    務，否則要將丁○○簽發之本票賣予討債公司，並以「一個
    人對你們全家」等語恐嚇陳碧雲，使其心生畏懼，致生危害
    於安全。
二、嗣經丁○○報警偵辦，由甲○○以欲清償債務為由，聯絡乙○○到場，而於94年8月23日下午5時30分為警在「津景公司
    」當場查獲，並扣得如附表編號(一)所示票面金額共計340 萬
    元、受款人為乙○○、發票人為丁○○、發票日期為93年10
    月26日之本票3張，以及如附表編號(二)所示票面金額共計220
    萬元、受款人為乙○○、發票人為丁○○及丙○○、發票日
    期為94年7月12日之本票2張、郭勖經所簽立如附表編號(三)所
    示之切結書1紙及其美國護照1本，始查悉上情。
三、案經臺北市政府警察局信義分局報告臺灣臺北地方法院檢察
    署檢察官偵查起訴。
    理  由
一、訊據被告乙○○固坦承因與丁○○、郭勖經合夥關於廢棄船
    體買賣所生債務事宜，而於上開時、地與丁○○、郭勖經談
    論如何清償債務之問題，並請求丁○○及丙○○簽發如附表
    (一)、(二)所示之本票，以及要求甲○○簽立如附表(三)所示之切
    結書等情，惟矢口否認有何強制罪及恐嚇罪等犯行，並辯稱
    ：丁○○是自己表示願意償還伊所墊付之所有費用，伊與丁○○、甲○○洽談債務清償事宜，都是自己一人前往，如何
    對他人施以脅迫行為，伊係因為金錢周轉困難，才以較大聲
    之言語與丁○○、郭勛談論債務清償事宜，事後甲○○還發
    簡訊表示並無意提告，伊即並無公訴意旨所指之犯行云云。
二、經查：
  (一)93年12月26日部分：上揭事實，業據證人即被害人丁○○於
    本院審理時結證稱：「（問：被告有無找你催討債務？）（
    答：買賣後來沒有成功，被告有向我催討債務，找我很多次
    ，93年10月26日中午在甲○○的辦公室，被告向我追討這筆
    費用，要我簽360 萬元的本票，我是在被告脅迫之下簽寫的
    ，被告一開始來的時候，他說他有朋友在樓下，一定要我解
    決債務，不解決不會讓我離開現場，要我打電話給親戚朋友
    ，我一個一個打，當天借了20萬台幣，中間裡面被告有一些
    暗示性的言語及動作，在他的包包上用手拍一拍，暗示被告
    有槍，雖然他沒有直接說有槍，但是他說：如果辦公室的玻
    璃被射破的話，也要花不少錢，三字經是從頭到尾罵，對我
    威脅最大的話，他說沒有關係，如果你跑，你的家人及兒子
    不要被我找到，你就不要想跑，他人都準備好了等語....）
    （問：93年10月26日中午被告除了對你說這些話，是否也有
    對甲○○說這些話？）（答：他對甲○○說要拿走他的護照
    ，因為甲○○不願意簽本票，被告拿走甲○○的護照時，說
    什麼話我並不知道，因為我一直在打電話借錢。）（問：有
    無打電話給你弟弟饒文昌及舅舅？）（答：我打很多電話，
    我弟弟及舅舅是其中借錢給我的，弟弟借我10萬元，舅舅借
    我20萬元，匯到我的華南銀行帳戶，匯到我帳戶後，一天金
    融卡只能領10萬元，所以當天轉帳及領現金8 萬元給被告，
    隔天匯給被告多少錢，詳細數字我忘了，10月27日匯多少次
    我也忘了，匯了很多次。）（提示偵卷第106至108頁問：10
    月26日領現金8萬元及轉帳10萬元，10月27日又轉帳7萬元，
    是否如此？）（答：是，我會簽本票，是因為被告要拿杯子
    丟我，甲○○一直拜託被告不要這樣，是甲○○將被告拉住
    ，那時我開始掉眼淚，被告說男子漢哭什麼。）」（見本院
    卷第48、49頁），核與證人丁○○於警詢、偵訊時指訴及證
    稱之情節相符（見偵卷第17、18、23、98、99頁），而證人
    即被害人甲○○於警詢、偵訊時證述之情節亦大致相符（見
    偵卷第28、99、100 頁）。又證人饒明昌、陳文傑於偵訊時
    亦分別結證稱：於93年10月26日下午有接獲丁○○借錢之電
    話，丁○○在電話中表示被人押著，必須馬上調錢清償等語
    （見偵卷第122、123頁）。另由卷附丁○○所有華南商業銀
    行000000000000號之帳戶存摺（見偵卷第106、107頁），顯
    示饒明昌所有彰化銀行0000000000號帳戶、陳文傑所有農會
    0000000000號帳戶與郵局0000000000號帳戶確實分別於93年
    10月26日匯款10萬元、20萬元進入丁○○所有上開金融帳戶
    內，丁○○隨即於當日提領現金8 萬元及轉帳10萬元，翌日
    又轉帳7 萬元。再關於合夥廢棄船體買賣之損失應由何人攤
    付，契約中並未明訂，只有口頭提到由大家分攤等情，此有
    協議書1 紙附卷可佐（見偵卷第68頁），並經證人丁○○、
    證人李世森於偵訊時證述屬實（見偵卷第98、133 頁）。此
    外，並有扣案如附表編號(一)所示支票3 張在卷可稽。綜此，
    丁○○並非廢棄船體買賣之唯一合夥人，被告卻以言語及動
    作恐嚇並脅迫丁○○清償債務、簽發本票及要求甲○○交付
    其美國護照作為擔保，被告當日確有為恐嚇及脅迫行為，而
    使人行無義務之事之犯行甚明。
  (二)94年7 月12日部分：上揭事實，業據證人丁○○於本院審理
    時結證稱：「（問：94年7 月12日中午，被告有無約你在台
    中市某家餐廳會面？）（答：有，我是先到被告的雜貨店，
    地址我不知道，後來被告又載我去壹個台中的餐廳，台中市
    我不熟，所以不知道是那個餐廳，那天是朋友丙○○陪我去
    的，在餐廳被告又說要100 萬，拿了壹張支票，支票名字不
    是被告，要我兌現100 萬元給他，我嘗試問了幾個朋友，沒
    有人願意做票貼，這時被告就開始拿杯子作勢要丟我，然後
    說我今天一定要個解決，如果不做解決，他過不了關，大家
    看著辦，後來被告自己提了壹個辦法，要我朋友丙○○幫我
    作擔保，所以又回到被告雜貨店中，再簽了300 多萬元的本
    票，詳細數字我忘了，在雜貨店中我有看到被告太太抱著小
    孩及壹個男子，對著被告說，這裡如果有需要馬上告訴我，
    我馬上叫人過來，這句話讓我心中害怕，沒有其他刺激的話
    ，就是不讓我們走。）... （問：被告說我一開始就脅迫他
    ，那為何在10月26日不報警，還陸續還我錢？）（答：因為
    被告說如果我跑掉，就要找我的家人，且被告說他10幾歲時
    就殺過人，這不是還給他錢，我是怕家人受害。）（問：你
    在93年間，被告已經對你脅迫等行為，為何在94年間你還要
    去台中找被告？）（答：因為我怕被告去找家人。）（問：
    你到底怕被告什麼？）（答：怕被告對家人不利，因為被告
    說他自己殺過人，我有報警很多次，但是警察說這是商業糾
    紛。）（問：大部分見面時，你們人比較多，有無想過要制
    伏被告？）（答：只有甲○○個子比較壯，所以敢去抓住被
    告的手，曾經被告來到樓下的壹個餐廳吃飯，看見被告還有
    朋友，被告不是一個人）」（見本院卷第49-52 頁），核與
    證人丙○○於警詢、偵訊時證稱之情節相符（見偵卷第36、
    37、100頁），並有扣案如附表編號(二)所示之本票2紙在卷可
    稽（見偵卷第39頁）。綜此，被害人丙○○與被告既無債務
    關係，如非被告之脅迫行為，被害人丙○○又何需與丁○○
    共同簽發如附表編號(二)所示之本票及另張未扣案之100 萬元
    本票，顯見被告當日確有為恐嚇及脅迫行為，而使人行無義
    務之事之犯行甚明。
  (三)94年8月8日部分：上揭事實，業據證人甲○○於警詢、偵訊
    時結證屬實（見偵卷第28、33、100 頁），而證人即丁○○
    之母陳碧雲於偵訊時亦結證稱：「（問：今年8月8日被告有
    無去你家？）（答：有，指認就是乙○○，他帶一個人來，
    要我替我兒子還錢，我說我沒錢，最後要走時罵三字經，說
    要把本票賣給討債公司，一個人對你們全家，害我嚇死）」
    （見偵卷第100 頁），核與證人陳碧雲於本院審理時結證稱
    之情節相符：「（問：有無看過被告？）（答：有，就是那
    天94年8月8日來我家，當時有二個人來，一個是被告，另一
    個我不認識，來我家說我兒子欠錢，但我兒子結婚後就自己
    住，我也不知道他是否有欠錢，沒頭沒尾，我也不知道他在
    說什麼。）（問：被告有無說什麼難聽話？）（答：剛開始
    沒有，我說我不知道我兒子去那裡，後來有說一些難聽的話
    ，那時後我想剛好暑假孩子在家，所以被告來我家時，我會
    擔心小孩安全，至於被告說什麼話，我忘了。）（提示偵卷
    第100 頁問：是否記得在偵訊中所述？）（答：我說被告有
    恐嚇，實際情形我現在忘了。）（提示偵卷第100 頁問：是
    否記得妳有這樣講？）（答：對，但是現在對實際情形還是
    想不起來）」（見本院卷第54、55頁）。此外，並有扣案甲○○所簽立如附表編號(三)所示之切結書1 紙及甲○○所有美
    國護照1 本（業已發還）、贓物認領保管單在卷可稽，該切
    結書上載明：「本人甲○○美國護照號碼000000000 為擔保
    丁○○所開立給乙○○三張商業本票（已逾期）共參佰肆拾
    萬元，訂於94年8 月15日無條件償還或於當日尋找丁○○本
    人於當日出面處理，恐口無憑，特立此據。註：僅以本人之
    護照暫做抵押」等字樣。綜此，甲○○既非簽發如附表編號
    (一)所示本票之人，而陳碧雲亦非積欠被告款項之人，被告卻
    以恐嚇言語及扣押護照之方式，脅迫該二人代為清償債務，
    被告有恐嚇及使人行無義務之犯行甚明。
  (四)被告雖辯稱於被查獲後，甲○○還發簡訊表示並無意提告，
    並提出該簡訊為證，證明並無上開犯行云云。惟查，被害人
    甲○○固於94年8月25日發送：「警方是因為饒的家人找律
    師要告饒、你和我聯合編故事要騙家裡的錢，我們如果沒有
    這樣做，表示我們與您同夥，不得不這樣做，我知道這樣後
    告知您了... 」之簡訊內容與被告（見偵卷第84-95 頁），
    惟各證人均證稱被告有為恐嚇及脅迫行為，而使人行無義務
    之事之犯行，均已如前述，且證人甲○○於偵訊時亦證稱：
    「（提示簡訊問：何以傳給被告？）（答：他交保後一直找
    我，認為我害他，我希望緩和他的情緒才傳給他，目的也是
    澄清我不是和他同夥）」（見偵卷第100 頁），是尚難據此
    作有利於被告之認定。
  (五)綜上所述，由前揭證人丁○○、甲○○、丙○○、饒明昌、
    陳文傑、陳碧雲、李世森等人之證詞，以及扣案如附表所示
    書證等相關證物，足見被告所辯無非係卸責之詞。是本件事
    證明確，被告犯行堪以認定，應予依法論科。
二、查被告行為後，刑法業經立法院通過修正，於94年2月2日經
    總統公布修正，並自95年7月1日生效。按行為後法律有變更
    者，適用行為時之法律，但行為後之法律有利於行為人者，
    適用最有利於行為人之法律，現行刑法第2條第1項定有明文
    。此條規定乃與刑法第1 條罪刑法定主義契合，而貫徹法律
    禁止溯及既往原則，係規範行為後法律變更所生新舊法律比
    較適用之準據法，是刑法第2條本身雖經修正，但刑法第2條
    既屬適用法律之準據法，本身尚無比較新舊法之問題，應一
    律適用裁判時之現行刑法第2 條規定以決定適用之刑罰法律
    ，先予辨明。又以本次刑法修正之比較新舊法，應就罪刑有
    關之共犯、未遂犯、想像競合犯、牽連犯、連續犯、結合犯
    ，以及累犯加重、自首減輕暨其他法定加減原因（如身分加
    減）與加減例等一切情形，綜其全部罪刑之結果而為比較（
    最高法院95年5月23日95年度第8次刑庭會議決議可資參照）
    。經查：(一)刑法第304條及第305條科罰金刑部分，原配合刑
    法第33條第5款及罰金罰鍰提高標準條例第1條之規定，法定
    刑為銀元1元以上銀元3萬元以下罰金，而配合新修正第33條
    第5款及刑法施行法第1之1條第1項、第2項之規定，法定刑
    為新臺幣1千元以上新臺幣9萬元以下罰金；(二)共同正犯部分
    ，新法將原刑法第28條「共同實施犯罪」之規定，修正為「
    共同實行犯罪」；(三)連續犯部分，新法刪除第56條關於連續
    犯之規定，將連續數行為而犯同一之罪名者以一罪論之情修
    正為連續數行為應分論併罰；(四)牽連犯部分，新法將原刑法
    第55條後段牽連犯之規定予以刪除；(五)易科罰金部分，新法
    將原刑法第41條：「犯最重本刑為五年以下有期徒刑以下之
    刑之罪，而受六個月以下有期徒刑或拘役之宣告，因身體、
    教育、職業、家庭之關係或其他正當事由，執行顯有困難者
    ，得以一元以上三元以下折算一日，易科罰金。但確因不執
    行所宣告之刑，難收矯正之效，或難以維持法秩序者，不在
    此限。併合處罰之數罪，均有前項情形，其應執行之刑逾六
    月者，亦同」之規定，修正為：「犯最重本刑為五年以下有
    期徒刑以下之刑之罪，而受六個月以下有期徒刑或拘役之宣
    告者，得以新臺幣一千元、二千元或三千元折算一日，易科
    罰金。但確因不執行所宣告之刑，難收矯正之效，或難以維
    持法秩序者，不在此限。前項規定於數罪併罰，其應執行之
    刑未逾六月者，亦適用之」；(六)沒收部分，新法將原刑法第
    38條第2 項：「以屬於犯人者為限」之規定，修正為：「以
    屬於犯罪行為人者為限」。本院經綜合比較上開法律變更之
    情形，以94年2月2日修正公布前之規定對於被告較為有利，
    依據修正後刑法第2條第1項前段之規定，即應適用修正前之
    上開刑法規定，合先敘明。
三、核被告乙○○所為，係犯修正前刑法第304條第1項之強制罪
    、第305 條之恐嚇罪。被告與真實姓名、年籍不詳之男子間
    ，就94年8月8日犯行部分有犯意聯絡及行為分擔，為共同正
    犯。而被告於93年10月26日、94年7 月12日及94年8月8日分
    別以一行為對丁○○與郭勖經、丁○○與丙○○、甲○○與
    陳碧雲為強制及恐嚇行為，為想像競合犯，依修正前刑法第
    55條前段之規定，應從一重處斷。又被告先後多次為強制及
    恐嚇之犯行，時間緊接，方法相同，觸犯構成要件相同之罪
    名，顯均係基於概括犯意為之，應依連續犯規定論以一罪，
    並依法加重其刑。另被告所犯強制罪及恐嚇罪間，有方法目
    的之牽連關係，依修正前刑法第55條前段之規定，應從一重
    之強制罪處斷。爰審酌：(一)被告係國小畢業之學歷，智識程
    度非高，才不知以正常法律程序催討債務；(二)被告係因被害
    人丁○○、甲○○等人積欠債務長期未清償，始在為錢所困
    之情況下，為本件犯行之犯罪動機與目的；(三)被告以恐嚇及
    脅迫之行為，多次侵擾被害人正常之生活，並株連被害人家
    屬及朋友之犯罪手段與危害程度；(四)被告於警詢、偵訊及本
    院審理時雖未能坦承犯行，係因智識程度非高，自認討債有
    理，始為辯解之犯後態度等一切情狀，量處如主文所示之刑
    ，並諭知易科罰金之折算標準。扣案如附表所示之物，係因
    被告犯罪所得之物且為被告所有，業據被告供承不諱，應依
    修正前刑法第38條第1項第3款之規定沒收。至未扣案而受款
    人為乙○○、發票人為丁○○及丙○○、發票日期為94年7
    月12日、發票金額為100萬元之本票1張，亦係被告因犯罪所
    得之物，惟既未扣案且非違禁物，為免執行之困難，爰不予
    宣告沒收，附此敘明。
據上論斷，應依刑事訴訟法第299條第1項前段，刑法第2條第1項
前段、94年2月2日修正公布前刑法第28條、第56條、第304條第1
項、第305條、第55條、第38條第1項第3 款，罰金罰鍰提高標準
條例第1條前段、95年5月17日修正公布前罰金罰鍰提高標準條例
第2條，現行法規所定貨幣單位折算新臺幣條例第2條，判決如主
文。
本案經檢察官李傳侯到庭執行職務。
中    華    民    國    95    年    9    月    1    日
                  刑事第六庭審判長法  官  周占春
                                  法  官  林晏如
                                  法  官  林孟皇
本正本證明與原本無異。
如不服本判決，應於判決送達後10日內向本院提出上訴狀（應抄
附繕本）。告訴人或被害人如對於本判決不服者，應具備理由請
求檢察官上訴，其上訴期間之計算係以檢察官收受判決正本之日
期為準。
                                  書記官  宋德華
中    華    民    國    95    年    9    月    1    日
附錄本案論罪科刑法條全文：
中華民國刑法第304條（強制罪）
以強暴、脅迫使人行無義務之事或妨害人行使權利者，處三年以
下有期徒刑、拘役或三百元以下罰金。
前項之未遂犯罰之。
中華民國刑法第305條（恐嚇危害安全罪）
以加害生命、身體、自由、名譽、財產之事，恐嚇他人致生危害
於安全者，處二年以下有期徒刑、拘役或三百元以下罰金。
附表：
(一)票號0000000、發票日93年10月26日、面額120萬元之本票1張
  票號0000000、發票日93年10月26日、面額100萬元之本票1張
  票號0000000、發票日93年10月26日、面額120萬元之本票1張
(二)票號351484、發票日94年7月12日、面額120萬元之本票1張
  票號351483、發票日94年7月12日、面額100萬元之本票1張
(三)切結書1紙


司法院資訊處製作；財團法人民間司法改革基金會備份。
